臺灣高等法院高雄分院刑事裁定　　　　　　　　　　　　九十三年度抗字第四七號
　　抗　告　人　台灣高雄地方法院檢察署檢察官
　　受 搜索 人
　　即　被　告　甲○○
右列抗告人因受搜索人違反毒品危害防制條例案件，不服臺灣高雄地方法院中華民國
九十三年二月十八日裁定（九十三年度急搜字第八號），提起抗告，本院裁定如左：
    主  文
抗告駁回。
    理  由
一、抗告意旨略以：本案經警搜索之地點係二十層樓之國宅，受搜索人之住處位於十
    二樓，而十二樓共有四戶，其中同一邊之二戶間有裝設攝影機，若有陌生人接近
    恐引起受搜索人之懷疑，故偵查員未敢接近求證受搜索人究竟住於十二樓何戶。
    於民國九十三年二月九日二十時許，監聽線上反應另案被告洪嘉鴻欲前往受搜索
    人住處購買毒品，警方即前往該處埋伏監控，待洪嘉鴻出現，警方即尾隨洪某上
    樓，嗣甲○○開門而洪嘉鴻欲離開之際，警方即表明身分控制現場而逕行搜索。
    由上述可知，甲○○之住處不易接近，而其與洪嘉鴻之毒品交易又是如此短暫，
    在情況如此急迫下，若未進行逮捕並逕行搜索，實有證據滅失之虞。是原裁定撤
    銷原搜索之陳報，顯有誤會，難認允當，請撤銷原裁定，另為適當之裁定，爰依
    法提起抗告，以謀救濟。
二、原裁定略以：「本件實施逕行搜索時，扣得新台幣四萬七千元、海洛因三十五點
    五公克、安非他命四點三公克、海洛因磚壓制器一台、注射針筒三支等物，雖據
    其提出扣押物品目錄表在卷可稽，然搜索人向本院陳報時所檢送之搜索筆錄、扣
    押筆錄與扣押物品目錄表各一份，均屬搜索結果之報告，不足以說明逕行搜索之
    事由；且本院遍查全卷，搜索人並未於上開函文中或隨函檢送本院之相關資料中
    釋明有何相當理由認為本件情況急迫，非迅速搜索，二十四小時內證據將有偽造
    、變造、湮滅或隱匿之虞，而得依刑事訴訟法第一百三十一條第二項逕行搜索情
    形。是本件尚乏事證足認確有逕行搜索上開處所及受搜索人身體之事由，搜索人
    既未陳明有何符合逕行搜索之法律要件，亦未檢附符合逕行搜索之相關事證，其
    實施程序亦顯有瑕疵，況未見有層報檢察長之文書資料」等語，而認本件逕行搜
    索不應准許，乃諭知應予撤銷其搜索程序。
三、按刑事訴訟法第一百三十一條第一項規定：「有下列情形之一者，檢察官、檢察
    事務官，司法警察官或司法警察，雖無搜索票，得逕行搜索住宅或其他處所：(一)
    因逮捕被告、犯罪嫌疑人或執行拘提、羈押者。(二)因追躡現行犯或逮捕脫逃人者
    。(三)有事實足信有人在內犯罪而情形急迫者」。同條第二項規定：「檢察官於偵
    查中確有相當理由認為情況急迫，非迅速搜索，二十四小時內證據有偽造、變造
    、湮滅或隱匿之虞者，得逕行搜索，或指揮檢察事務官、司法警察官或司法警察
    執行搜索，並層報檢察長」。第三項規定：「前二項搜索，由檢察官為之者，應
    於實施後三日內陳報該管法院；由檢察事務官、司法警察官或司法警察為之者，
    應於執行後三日內報告該管檢察署檢察官及法院。法院認為不應准許者，應於五
    日內撤銷之」。揆諸上揭法條規定並參酌立法增設事後審查機制之意旨，乃為避
    免緊急搜索權發生浮濫行使，產生侵害人權之流弊，故有由檢察官或指揮為逕行
    搜索者，應於實施後陳報該管法院之規定。
四、原裁定所謂「搜索人並未於上開函文中或隨函檢送本院之相關資料中釋明有何相
    當理由，得依刑事訴訟法第一百三十一條第二項逕行搜索情形」，然法院於審查
    時，得為必要之訊問或調查，務須注意是否具有相當性、必要性及急迫性（見修
    正後之法院辦理刑事訴訟案件應行注意事項第六八點）。何況依檢察官向原審陳
    報時所附偵查報告，已說明「因實施電信監察獲悉甲○○正在大樓內販毒，經多
    次跟監發現陳嫌，而該十二樓層有四戶，無法確知陳嫌居住房間，因而在該樓層
    埋伏，於九十三年二月九日二十時發現陳嫌進入該址，三十分鐘後洪嘉鴻神色慌
    張、行跡可疑，與線報所述相符，顯有從事販毒情事，因而報請檢察官指揮，因
    時間急迫非實施逕行搜索無法保全證據，故待洪嫌持注射針筒由翠峰街四十六號
    十二樓之四出來時，加以臨檢並對該處所實施逕行搜索，並於現場查獲陳嫌及相
    關毒品物證」等情。本院為調查本件是否符合緊急逕行搜索之規定，除審查上開
    資料外，並傳訊執行搜索之分隊長孫立杰及受搜索人到庭說明。
五、本院之判斷：
（一）按搜索應依搜索票行之，目的在保護人民免受非法的搜索扣押，在搜索前先由
      中立、超然的法院判斷有無搜索之實質理由，篩減無必要的搜索。但在情況急
      迫時，若仍要求警察在搜索前取得搜索票，乃不切實際且不合理之事，會妨礙
      犯罪偵查並阻擾有效打擊犯罪。刑事訴訟法第一百三十條附帶搜索、第一百三
      十一條逕行搜索，即本此意旨制定。惟上開逕行搜索僅免除搜索票之形式要件
      ，不代表偵查機關得不具備實質要件，即對人民任意搜索。至於實質要件如何
      ，本件聲請人係主張對物之搜索，而非對人的搜索，自非同法第一百三十一條
      第一項之情形。同條第二項規定「檢察官於偵查中確有相當理由認為情況急迫
      ，非迅速搜索，二十四小時內證據有偽造、變造、湮滅或隱匿之虞者，得逕行
      搜索，或指揮檢察事務官、司法警察官或司法警察執行搜索」，在判斷是否有
      證據湮滅隱匿的急迫情形，本院認應斟酌(一)情況急迫之程度；(二)偵查人員合理
      相信現場之證據將被湮滅隱匿之理由；(三)若要求偵查人員一面把守現場，一面
      去聲請搜索票，可能面對之危險；(四)聲請搜索票所需花費之時間；(五)證據是否
      得輕易被湮滅或隱匿等因素。
（二）檢察官抗告意旨認其急迫情形是「十二樓共有四戶，其中同一邊之二戶間裝有
      攝影機，故偵查員未敢接近以求證受搜索人住在十二樓何戶。嗣監聽線上得知
      洪嘉鴻欲前往該處購買毒品，警方即前往埋伏監控，警方於洪嘉鴻出現即尾隨
      洪某上樓，待甲○○開門而洪嘉鴻欲離開之際，警方即表明身分控制現場而為
      逕行搜索」，而認被告販毒處所不易接近，而其與洪嘉鴻之毒品交易又是如此
      短暫，在情況如此急迫下，若未進行逮捕並入屋內逕行搜索，實有證據滅失之
      虞。再佐以分隊長孫立杰所稱「被告販毒非在其戶籍處，而是在他朋友住處，
      當初去觀察地形時，被告大樓有攝影機，我們只能確認的住處是在十二樓，但
      該樓有四間，且右手邊二間之中有裝設攝影機，應可確定被告是在該二間中之
      一，但因接近會投鼠忌器，若從樓梯間可以看出進出何間，就會聲請搜索票，
      但本件從樓梯間無法直接看到被告從何戶出入」等語。其釋明主要重點在於(一)
      因十二樓有攝影機而無法求證何戶，致無從據以聲請搜索票；(二)監聽線上得知
      洪嫌前去購買毒品，交易如此短暫而屬情況緊急。
（三）經查：
    一警方陳稱因該大樓設有攝影機，且從樓梯間因角度問題而無從得知嫌犯出入何
      戶，故無法據此聲請搜索票，但此純係偵查技巧之問題，或因稍難判明嫌犯出
      入何戶而暫未向法院聲請搜索票，然此情不足以釋明本件有何急迫之情況。否
      則現今大樓乃至屋前若多置有攝影機或監視器，在未能確定區域內具體某戶情
      形下，即可當場逮捕嫌犯後，再進而搜索屋內，則人民居家安寧或隱私期待如
      何保障？警方亦未說明是否懷疑當時屋內尚有其他人在場，事後亦證明屋內只
      有被告與洪嘉鴻二人，則屋內之物證又如何因「未逕行搜索而有證據滅失之虞
      」？亦未釋明何以未能在依法逮捕後，由警員待在現場看守，再據以聲請搜索
      票以合法搜索（詳參王兆鵬著，路檢、盤查與人權，第七三頁）？凡此，聲請
      人均未釋明當時有何情況急迫之情事。因逮捕僅對個人行動自由之侵犯，而對
      住宅搜索，則嚴重侵犯人民居住安寧、隱私及財產權之行為，迥然不同。何況
      情資線索不限於「從樓梯間查證何戶」現場勘察而已，尚得從監聽內容、事先
      逮捕前去購毒者後所提供資訊，乃至以鄰近查訪，或調閱該二戶之戶籍資料加
      以研判（詳參林燦璋、林信雄著，偵查管理，第一二一頁以下，五南出版）。
      因此，不能為警方辦案方便，規避向法院聲請搜索票而影響人民關於居住安寧
      、隱私及財產權之權益。
    二又高雄市政府警察局刑警大隊以被告涉嫌違反槍砲彈藥刀械管制條例第七條第
      四項罪嫌為由，向檢察官聲請核發通訊監察書，檢察官於九十三年一月二十九
      日以雄檢楠河監字第二十號核發，監察期間自同年一月三十日至同年二月二十
      七日止，此有該監察書附相關譯文在卷可參。是本件自一月三十日已開始監聽
      被告，至二月九日已逾一周時間，並非警方在某處忽見毒品交易而趨前查獲，
      對相關案情應可掌握一定程度，且事前當可仔細查證，或逮捕後看守現場，再
      據以聲請搜索票，已如前述。而毒品交易原即短暫，然犯罪行為短暫與否，非
      足以說明即具備「情況急迫」之要件，自不容以此為由，在未向法院聲請取得
      搜索票，即進入他人住宅內對物搜索。總而言之，本件在無搜索票之情形下，
      雖憑監聽內容進而當場逮捕被告，然被告並未逃入屋內躲藏，若未獲被告或其
      他有權限之人同意搜索時，應不得進入住宅內搜索，尤其該處是第三人住宅，
      更應考慮該第三人住家之安全及隱私期待（雖嗣後證明該處是被告之朋友借予
      使用亦同，參考王兆鵬著，當事人進行主義之刑事訴訟，第八二頁以下）。因
      此，在此情形下，偵查人員應事先取得搜索票，由法院判斷有相當理由可信有
      搜索之必要存在，並簽發搜索票後，始得為之。
    三據聲請人就本件所陳報情形，其情況並不急迫，且未釋明或補正事證（抗告敘
      及照片及洪嫌筆錄另補，惟迄未補正）可供本院認其有情況急迫，非逕行搜索
      會有湮滅證物之情形。再者，本件係被告涉嫌販毒犯行，並非持有槍彈或暴力
      犯罪類型，雖毒品證物易於湮滅或隱匿，但當時偵查員非僅一人，其除看守被
      告及洪嫌外，尚得依法聲請搜索票，值日法官當會妥速審核，即時裁定，其當
      場可能面對之危險非高。本院綜合上開考量，認抗告人陳報之理由，不足供本
      院判斷其有相當理由可信「情況急迫，非迅速搜索，二十四小時內證據有偽造
      、變造、湮滅或隱匿之虞」存在。上開解釋結果，不會妨礙偵查機關有效執法
      ，如果有任何妨礙，亦係立法者之原意，立法者為保障人權所設立之障礙。因
      此，原審法院將原搜索撤銷，經核並無不合。抗告意旨指摘原裁定不當，並請
      求撤銷原裁定，為無理由，應予駁回。
（四）雖檢察官右述逕行搜索程序經撤銷，且被告當時不同意警方搜索其借用朋友之
      住處，但警方係以被告販毒予洪嘉鴻施用而當場逮捕二人，其得逕行搜索其身
      體、隨身物件及立即可觸及之處所（刑事訴訟法第一百三十條參照），則警方
      在被告身上所查獲之物品（被告坦承其當時身上有一包海洛因），依上開附帶
      搜索規定，其自得為搜索（惟此部分不須陳報），原裁定敘及「尚乏事證足認
      確有逕行搜索受搜索人身體」云云（見第三頁），尚有誤會。惟警方既陳明其
      在門前逮捕，則當不得附帶搜索屋內物品，因屋內非被逮捕人立即可控制之範
      圍。又原審參考修正後之法院辦理刑事訴訟案件應行注意事項六八（逕行搜索
      之審查）所定「如認有不符合法律規定或係無特定標的物之搜索，應於受理後
      五日內以裁定撤銷之，此項裁定僅撤銷其搜索程序」，是檢察官不服請求救濟
      ，而依刑事訴訟法第四百零三條規定提起抗告，本件尚非受處分人對檢察官搜
      索處分不服所提起之準抗告，自無同法第四百十八條第一項所定不得抗告之適
      用，附此敘明。
據上論結，應依刑事訴訟法第四百十二條，裁定如主文。
中    華    民    國      九十三      年       五      月     十八      日
                              臺灣高等法院高雄分院刑事第三庭
                                  審判長法官  周賢銳
                                        法官  黃蕙芳
                                        法官  黃建榮
右正本證明與原本無異。
不得再抗告。
                                  法院書記官  鄭翠芬
中    華    民    國      九十三      年       五      月     十八      日
